臺灣高等法院臺南分院刑事判決　　 99年度上更(一)字第230號
上　訴　人
即　被　告　許明海
選任辯護人　林錫恩律師
　　　　　　黃俊達律師
　　　　　　蘇文斌律師
上列上訴人因傷害致重傷案件，不服臺灣臺南地方法院97年度訴
字第541號中華民國97年10月24日第一審判決（起訴案號：臺灣
臺南地方法院檢察署97年度調偵字第259號），提起上訴，判決
後經最高法院第1次發回，本院判決如下：
    主  文
原判決撤銷。
許明海傷害人之身體，因而致重傷，處有期徒刑貳年。
    事  實
一、許明海於民國96年11月3日上午11時許，在臺南縣歸仁鄉○
    ○村○○○路30巷23號前，因細故與許義民（民國25年9月
    22日生）發生口角，許明海明客觀上能預見以雙手猛推人之
    頭、胸部，將使人向後摔倒，而使他人腦部撞及地上，而傷
    及腦部導致腦傷致失語及右側偏癱之重傷情形，竟因一時心
    生怨氣致欠考慮而主觀上未預見該結果之發生，且前揭重傷
    之結果之發生亦違背其本意，竟基於普通傷害人之身體之故
    意，雙手猛推許義民之頭、胸部，致許義民後仰跌倒，頭部
    撞擊到地面，受有頭部外傷併左側額葉顳葉硬膜下出血、蜘
    蛛膜下腔出血、上嘴唇裂傷一公分及腦幹池受壓迫，並有失
    語症及右側肢體偏癱乏力等重大難治之傷害。
二、案經許李媛時（即許義民之配偶）訴由台南縣警察局歸仁分
    局報請台灣台南地方法院檢察署檢察官偵查起訴。
    理  由
壹、按被告以外之人於審判外之陳述，經當事人於審判程序同意
    作為證據，法院審酌該言詞陳述或書面陳述作成時之情況，
    認為適當者，亦得為證據。當事人、代理人或辯護人於法院
    調查證據時，知有第一百五十九條第一項不得為證據之情形
    ，而未於言詞辯論終結前聲明異議，視為有前項之同意，刑
    事訴訟法第159條之5定有明文。查本件認定事實所引用之證
    據，經本院於審理時提示檢察官、被告及其辯護人均表示無
    意見（本院卷第61頁），迄於言詞辯論終結前亦未聲明異議
    ，可認為同意作為證據，本院審酌該陳述證據之取得過程並
    無瑕疵，與本案待證事實間復具有相當之關聯性，以之為本
    案證據尚無不當，自得採為證據，先予明。
貳、
一、訊據被告許明海固坦承有以雙手推被害人許義民之頭、胸部
    ，致其後仰倒地受傷之事實，惟矢口否認有何重傷害之犯行
    ，辯稱：被害人因拿雨傘要刺伊，伊才會出手推他，伊並無
    法預見被害人倒地會有重傷害之結果；伊應有自首之適用云
    云。辯護人另以：本件被告許明海於警詢自白以拳頭揮擊被
    害人一節並不實在，本案應係被告以雙手推被害人許義民而
    發生等語，為被告提出辯護。
二、經查：
(一)被告於原審自白以雙手推被害人許義民之頭、胸部，致其後
    仰倒地受傷之事實，核與證人即告訴人許李媛時於原審審理
    時結證情節大致相符，並有台南市立醫院96年11月11日驗傷
    診斷書、96年11月5日診斷證明書、96年12月11日診斷證明
    書、台南市立醫院97年5月30日南市醫字第0970000375號函
    暨許義民就醫摘要及病歷影本、台南市立醫院97年12月25日
    南市醫字第0970000966號函暨許義民就醫摘要等在卷可憑（
    警卷第9頁、96年度核交字第4426號偵查卷第25、26頁、原
    審卷第36至76頁、上訴卷第39、40頁）。
(二)次按，其他於身體或健康有重大不治或難治之傷害為重傷，
    刑法第十條第四項第六款定有明文，被害人許義民上揭傷害
    ，造成左腦語言區功能受損致有失語症，已達身體有重大難
    治之傷害，有前揭台南市立醫院南市醫字第0970000375號函
    、被害人驗傷診斷證明書及診斷證明書可參，經本院上訴審
    再向市立醫院函查，據其函復稱：「近一年來，病患持續復
    健治療及針灸治療，但成效不彰，病患之智力明顯退化，時
    常有癲癇發作，因無法自行解尿，須倚靠導尿管排尿，故常
    因尿道感染致菌血症住院治療。右肢偏癱常因癲癇發作更加
    惡化，因病患年紀已大，故治癒之機會不大，無法恢復至未
    受傷前之狀況。」等語，有台南市立醫院97年12月25日南市
    醫字第0970000966號函附卷可憑（本院上訴卷第39、40頁）
    ，另本院更一審再向市立醫院函查，據其函復略以：「腦中
    樞神經受傷後已壞死之腦細胞不可復元，受傷之神經元很難
    再恢復功能，…，病人之失語症僅恢復至能說幾個簡單之單
    字（如自己名字、要或不要），又病人之右側肢體肌力約為
    3分，正常為5分」等語，亦有台南市立醫院99年12月7日南
    市醫字第0990000978號函附卷可憑（本院更一卷第44、45頁
    ），堪認被害人許義民所受之傷害已達重傷害之程度至明。
(三)再按，刑法上之加重結果犯，以行為人對於加重結果之發生
    有預見之可能為已足；再所謂能預見乃指「客觀情形」而言
    ，與主觀上有無預見之情形不同，若主觀上有預見，而結果
    之發生又不違背其本意時，則屬故意之範圍。而刑法第277
    條第2項傷害致人於重傷罪，係因犯罪致發生一定結果而為
    加重其刑之規定，即以不法侵害人身體之故意，所施之傷害
    行為，致生行為人所不預期之重傷害結果，使其就重傷害結
    果負其刑責。查頭部係人體重要之部位，如受重擊，將產生
    重大之傷害，此乃一般人所知之理；而本件案發當時被告係
    壯年之人，以其雙手對年逾七十歲之被害人頭、胸部猛推，
    被害人會向後仰倒致頭部撞擊地面而發生重傷之結果，此乃
    客觀上一般人所能預見之情形，應為被告客觀上所能預見，
    ，乃被告因一時衝動致欠考慮而主觀未預見該結果之發生，
    而基於傷害之犯意，逕自以雙手向許義民頭、胸部猛推，被
    害人因此受有如事實欄所載之頭部外傷併左側額葉顳葉硬膜
    下出血、蜘蛛膜下腔出血、上嘴唇裂傷一公分及腦幹池受壓
    迫，並有失語症及右側肢體偏癱乏力之重傷害，被告就此傷
    害行為所生之重傷害之加重結果，其自應負傷害致重傷之責
    。
三、綜上，被告所辯，顯係卸責之詞，不足採信，事證明確，其
    傷害致重傷之犯行堪以認定。
參、論罪科刑之理由
一、核被告所為，係犯刑法第277條第2項後段之傷害致重傷罪。
二、本件被告有無自首之適用一節？
(一)經查，本件案發後，警察機關係在接獲被害人親屬許武雄以
    110 向警方報案，其報案內容僅說有人受傷，請派救護車等
    語，之後，再指派警員劉政忠到場處理一節，業據證人即報
    案人許武雄於本院更一審時到庭證稱：「看到被害人倒地受
    傷之後，伊撥打110報案。當時是用伊家電話0000000報案。
    伊在報案電話中說有人受傷，請派救護車。電話中沒說何人
    受傷。電話中也沒講受傷的人是如何受傷。電話中沒有說，
    受傷的人是誰打的。警察來之後有在場。沒有向警察說話。
    只有向救護車的人員說，請他將被害人送到奇美醫院。」等
    語屬實（本院卷第62、63頁），並有台南縣警察局歸仁分局
    99年11月30日南縣歸警偵字第0990025844號函及所附之110
    報案紀錄單在卷可稽（本院卷第46、48頁）。
(二)另被告於案發後警員到場時，主動在巷口等候警員，並向警
    員承認與被害人發生口角、拉扯，致被害人跌倒受傷，有證
    人即到場警員劉政忠在本院上訴審、本院更一審審理時結證
    明確（見本院上訴卷第59頁、本院更一卷第64至66頁），證
    人劉政忠並證稱：「我到現場時，被告在信義北路三十巷巷
    口等我，同時救護車也到，我下車問他什麼事，他說和對方
    有發生口角、拉扯至對方跌倒受傷。」，「（你與被告說話
    之前說話，都還沒有遇到被害人家屬？）是。」（本院上訴
    卷第60頁、「接到劉文加的通報才去現場，劉文加在通報中
    跟伊說說案發地點有打架糾紛，要伊去處理。通報是伊接的
    。通報中劉文加沒有說誰與誰打架。伊到現場時候，看到許
    明海在巷口，許明海告訴伊是他與許義民發生口角，然後許
    義民倒地受傷。…。在被告告訴伊這件事之前，伊不知道許
    義民是如何受傷。在被告告訴伊這件事之前，亦不知道許義
    民是何人弄傷。…。除許明海告訴伊，許義民是他弄傷之外
    ，還有許義民的太太告訴伊，許明海把許義民弄傷。是許明
    海先告訴伊此事。」（見本院更一卷第64、65頁），可見被
    告確於警員尚未發覺犯罪前自首而接受裁判。
(三)雖告訴人於九十六年十一月十二日十四時二十四分起至十五
    時十五分止接受警詢後，明確表明要提出本件傷害告訴後，
    被告始於同日十六時十二分起至十七時二十八分止接受警詢
    ，且告訴人許李媛時於原審審理時結證稱：「（當天警察有
    到場，警察是否有問事情是誰做的？）沒有。」、「（被告
    是否有向警察說是他做的？）我不知道被告是否有向警察說
    。」等語（見原審卷第102頁），惟查：依上所述，被告既
    先於告訴人遇見警員，並經警員證明被告自首，且接受裁判
    ，自應依刑法第62條減輕其刑。
肆、撤銷改判之理由
一、原審以被告犯行明確予以論罪科刑，固非無見，惟查：(1)原
    審以被告不適用自首而未予減輕，尚有未洽。(2)刑法第二百
    七十七條第二項後段之傷害致重傷罪，係對於犯普通傷害罪
    致發生重傷結果所規定之加重結果犯，依同法第十七條規定
    ，以行為人能預見其重傷結果之發生而不預見為要件。此所
    謂「能預見」，係指客觀情形而言，與行為人本身主觀上有
    無預見之情形不同。因此，行為人對於結果之發生「客觀上
    」能否預見、「主觀上」是否不預見，以及該項結果之發生
    有無違背其本意，均與行為人應負何種刑責之判斷攸關，此
    項構成犯罪之事實，依刑事訴訟法第三百零八條、第三百十
    條第一款規定，不僅於有罪判決事實中應明白認定，且須於
    理由內說明其憑以認定之證據，方足以資論罪科刑。原判決
    之事實欄中，對於被告「主觀上」是否不預見？以及該項結
    果之發生有無違背其本意？並未明白認定上開重要犯罪構成
    事實，自不足為論罪科刑之依據。
二、被告上訴意旨，指摘原判決未依自首之規定予以減輕其刑為
    不當，為有理由，且原判決亦有其餘可議之處，應由本院將
    原判決撤銷改判，爰審酌被告係因細故與被害人爭執，致被
    害人重傷之結果及損害，又未與告訴人達成民事和解，告訴
    人係經由強制執行而取得賠償金0000000元、犯罪後態度尚
    稱良好等一切情狀，量處如主文第二項所示之刑，以資懲儆
    。另被告肇事後迄今未取得告訴人之囿恕，本院認不宜為緩
    刑之宣告，爰未依其請求為緩刑之諭知，併此敘明。
伍、論罪法條
一、刑事訴訟法第369條第1項前段、第364條、第299條第1項前
    段。
二、刑法第277條第2項後段、第62條。
本案經檢察官羅清溪到庭執行職務。
中    華    民    國    100    年    1    月    18    日
                  刑事第四庭    審判長法  官    吳志誠
                                      法  官    彭喜有
                                      法  官    羅心芳
以上正本證明與原本無異。
如不服本判決應於收受送達後10日內向本院提出上訴書狀，其未
敘述上訴理由者，並得於提起上訴後10日內向本院補提理由書（
均須按他造當事人之人數附繕本）「切勿逕送上級法院」。
                                      書記官    劉清洪
中    華    民    國   100    年    1     月    18    日
附錄本案論罪科刑法條：
中華民國刑法第277條
（普通傷害罪）
傷害人之身體或健康者，處3年以下有期徒刑、拘役或1千元以下
罰金。
犯前項之罪因而致人於死者，處無期徒刑或7年以上有期徒刑；
致重傷者，處3年以上10年以下有期徒刑。